【裁判字號】    95,上更(一),48
【裁判日期】    950816
【裁判案由】    租佃爭議
【裁判全文】
臺灣高等法院民事判決                95年度上更(一)字第48號
上訴人即附
帶被上訴人    丑○○兼邱范二.
視同上訴人即
附帶被上訴人  癸○○
              卯○○
              壬○○邱創梅訴.
              巳○○邱創梅訴.
              子○○邱創梅訴.
上三人共同
法定代理人    亥○○
視同上訴人即
附帶被上訴人  庚○○○
              辛○○○
共      同
訴訟代理人    魏早炳律師
              陳恩民律師
              魏翠亭律師
被上訴人即
附帶上訴人    丙○○
              己○○
              戊○○
              丁○○
              酉○○○
              乙○○
              甲○○
共      同
訴訟代理人    戌○○
上列當事人間租佃爭議事件，上訴人對於中華民國91年2 月28日
臺灣新竹地方法院87年度訴字第640 號第一審判決提起上訴，被
上訴人為附帶上訴，經最高法院第一次發回更審，本院於95年8
月9 日言詞辯論終結，判決如下：
    主      文
丑○○、癸○○、卯○○、壬○○、巳○○、子○○、庚○○○
、辛○○○上訴駁回。
原判決關於駁回丙○○、己○○、戊○○、丁○○、酉○○○、
乙○○、甲○○後開第三項之訴部分之裁判廢棄。
丑○○、癸○○、卯○○、壬○○、巳○○、子○○、庚○○○
、辛○○○應將坐落關西鎮○○○段南坑小段第六、七之一、一
二九之一、一二九、一二九之五地號土地，如附圖所示，其中第
六地號編號Ａ面積貳零玖陸平方公尺。第七之一地號編號Ｂ面積
捌陸貳平方公尺。第一二九之一地號編號Ｃ面積玖伍玖平方公尺
、編號Ｄ面積伍參玖貳平方公尺。第一二九之五地號編號Ｅ面積
壹壹陸柒平方公尺。第一二九地號編號Ｆ面積陸零壹伍平方公尺
土地返還予丙○○、己○○、戊○○、丁○○、酉○○○、乙○
○、甲○○。
丙○○、己○○、戊○○、丁○○、酉○○○、乙○○、甲○○
其餘附帶上訴駁回。
第二審及發回前第三審訴訟費用及附帶上訴費用均由丑○○、癸
○○、卯○○、壬○○、巳○○、子○○、庚○○○、辛○○○
負擔。
本判決第三項於丙○○、己○○、戊○○、丁○○、酉○○○、
乙○○、甲○○以新台幣參佰玖拾肆萬參仟元為丑○○、癸○○
、卯○○、壬○○、巳○○、子○○、庚○○○、辛○○○供擔
保後，得假執行。但丑○○、癸○○、卯○○、壬○○、巳○○
、子○○、庚○○○、辛○○○以新台幣壹仟壹佰捌拾貳萬陸仟
玖佰零壹元為丙○○、己○○、戊○○、丁○○、酉○○○、乙
○○、甲○○預供擔保後，得免為假執行。
丙○○、己○○、戊○○、丁○○、酉○○○、乙○○、甲○○
其餘假執行之聲請駁回。
    事      實
甲、上訴人即附帶被上訴人丑○○、癸○○、卯○○、壬○○、
    巳○○、子○○、庚○○○、辛○○○（下稱丑○○等）方
    面：
一、聲明：
  (一)上訴聲明：
  1.原判決關於丑○○等敗訴部分廢棄。
  2.廢棄部分丙○○等在第一審之訴及其假執行之聲請均駁回。
  3.第一、二審及發回前第三審訴訟費用由丙○○等負擔。
  4.如為丑○○等不利之判決請准予提供擔保免為假執行。
  (二)附帶上訴答辯聲明：丙○○等之附帶上訴駁回。
二、陳述：除與原判決（及發回前本院判決）記載相同者外，補
    稱略以：
  (一)行政院農業委員會茶葉改良場鑑定報告中第7-1 地號土地取
    樣茶樹編號1至8為正常耕作，報告記載「台刈後有4 年未有
    剪枝」係屬經營耕作方法之問題，即手採方式採茶，並無剪
    枝。茶樹編號9 、10係位於石階路右方，非屬於丑○○等耕
    作範圍內。第5-2 地號土地取樣茶樹編號1至5為正常耕作，
    其餘取樣茶樹非位於第5-2地號土地。第129-1地號土地則係
    正常耕作。第129-1、129-5地號土地，係於火災後種植茶樹
    ，亦無廢耕情事。
  (二)第一審於民國（下同）87年12月15日勘驗之複丈成果圖中，
    第7-1 地號土地Ｄ部分有雜草及荒廢情形，係因該部分茶樹
    較少，上訴人本欲在該地養雞故未除草整理，但僅荒廢數個
    月即恢復耕作。第129-1 地號土地，於87年12月15日勘測時
    並未荒廢，只因該地茶樹較少，原來為柑樹園，因柑樹老死
    後，丑○○等種植樹薯，實際並未廢耕。
  (三)丑○○等將農舍屋頂拆除換以石綿瓦建材，牆壁亦改用水泥
    磚造，為原始取得房屋所有權，丙○○等對於農舍之所有權
    已因房屋滅失而消滅。
  (四)丙○○等所指第5-2 地號土地有不自任耕作之情形，但丑○
    ○實際耕作範圍不包括第5-2地號土地。
三、證據：除援用原審（及發回前本院前審）提出者外，聲請傳
    訊申○○○、宇○○、天○○、寅○○、地○○○、未○○
    、辰○○、寅○○、午○○。
乙、被上訴人即附帶上訴人丙○○、己○○、戊○○、丁○○、
    酉○○○、乙○○、甲○○（下稱丙○○等）附帶上訴部分
    ：
一、聲明：
  (一)附帶上訴先位聲明：
  1.原判決不利於丙○○等部分廢棄。
  2.上廢棄部分，丑○○等應將所承租坐落於關西鎮○○○段南
    坑小段第6、5-2、7-1、129-1、129、129-5地號等6 筆土地
    ，返還予丙○○等。
  3.丑○○等應連帶給付積欠租金新台幣（下同）830,747 元。
  4.丑○○等應連帶自87年5月17日起至返還前開6筆土地止，按
    年給付114,449元。
  5.第2、3、4項聲明，丙○○等願供擔保，請准宣告假執行。
  (二)附帶上訴備位聲明：
  1.原判決不利於丙○○等部分廢棄。
  2.上廢棄部分，丑○○等應將所承租坐落於關西鎮○○○段南
    坑小段第6、5-2、7-1、129-1、129、129-5地號等6 筆土地
    ，返還予丙○○等。
  3.丑○○等應連帶給付積欠租金830,747元。
  4.丑○○等應連帶自87年5月17日起至返還前開6筆土地止，按
    年給付114,449元。
  5.丑○○等應將坐落於關西鎮大旱坑南坑小段第7 號土地上，
    如原審附圖所示西Ａ部分，面積85.66 平方公尺之建築物拆
    除，返還其基地予丙○○等。
  6.丑○○等應自前項建築物起建之日起至拆除之日止，按年連
    帶給付27,576元。
  7. 第2、3、4、5、6項聲明，丙○○等願提供擔保，請准宣告
     假執行。
  (三)上訴答辯聲明：上訴駁回。
二、陳述：除與原判決（及發回前本院判決）記載相同者外，補
    稱：
  (一)第一審勘驗第129-5 地號土地之全部、第129 地號南端租地
    即87年12月15日勘驗成果圖中Ｃ部分、第129-1 地號土地北
    端即成果圖中Ｅ部分、第7-1地號土地、第5-2地號土地，均
    有繼續一年以上不為耕作之情形。
  (二)丑○○等於第一審90年4 月19日言詞辯論時自承農舍為丑○
    ○就農舍原來的結構加強整修，丑○○等已為認諾農舍所有
    權仍為丙○○等所有，於事後反稱其原始取得農舍所有權，
    不足採信。
三、證據：除援用原審（及發回前本院前審）提出者外，補提茶
    葉技術推廣手冊節本、臺灣農家要覽節本、臺灣茶葉研究彙
    報節本、民事聲請緊急保全證據狀、竹北地政事務所北北圖
    字第011860號地籍圖謄本、大旱坑段南坑小段第129－7、12
    6-3、127、130-3 地號土地謄本。臺灣大學園藝學系副教授
    批駁照片之簽註及名片、每甲蕃薯收穫總量標準表、丙○○
    等寄發第354、128、25號存證信函、76年8月9日邱家琳寄發
    第27號存證信函、67年7月1日臺灣省政府林務局攝影及同年
    9月農林航空測量隊製圖之臺灣地區相片基本圖各1件（以上
    均為影本）。
    理      由
甲、程序部分：
一、上訴人丑○○對其敗訴部分提起上訴，癸○○、卯○○、壬
    ○○、巳○○、子○○、庚○○○、辛○○○為共同繼承人
    ，系爭訴訟標的對渠等須合一確定，係屬固有必要共同訴訟
    ，癸○○、卯○○、壬○○、巳○○、子○○、庚○○○、
    辛○○○雖未提起上訴，依法均應視同上訴。
二、查視同上訴人邱創梅於94年1 月17日死亡，壬○○、巳○○
    、子○○為其繼承人，有繼承系統表及戶籍謄本附卷可稽（
    本院卷(一)第44至47頁），經壬○○等3 人聲明承受訴訟，核
    無不合，應予准許。
三、按於第二審為訴之變更追加，除有第255條第1項第2款至第6
    款情形外，非經他造同意，不得為之，民事訴訟法第446 條
    第1 項定有明文。丙○○等追加請求給付積欠租金，及拆除
    坐落於第7 地號土地上構造物、返還基地及不當得利，對造
    不同意追加，且經核不合於民事訴訟法第255 條第1項第2款
    至第6 款之情形，揆諸首開說明，其追加之訴自屬不應准許
    （另為裁定駁回）。
乙、實體部分：
一、丙○○等與大字第26號租約承租人邱阿城之繼承人即原審共
    同被告辰○○、寅○○、邱鳳妹、邱垂清、邱秋連、邱秋陵
    、潘秋閒、戴東妹、邱瑞香、邱美滿、賴世章、賴淑美、賴
    淑霖、賴淑滿、邱美惠、邱美娟、陳玉蘭就該租約有耕地三
    七五減租條例第17條第1 項第3、4款，及辰○○放棄就該租
    約之土地耕作權及農作物等事達成和解，有和解同意書在卷
    可憑（本院前審卷(二)第232頁），首予敘明。
二、丙○○於本院前審提起附帶上訴部分，關於返還租佃土地第
    6、7-1、129-1、129、129-5 地號土地受勝訴判決，其餘附
    帶上訴則受駁回判決，丙○○等未提起第三審上訴，其餘附
    帶上訴敗訴部分已確定，是本件審理範圍僅就確認兩造間租
    佃關係是否存在、丑○○等返還租佃土地、返還租佃土地前
    之相當於租金之損害，及返還農舍部分為審理，先予敘明。
三、丙○○等起訴主張：伊等之被繼承人宋阿煥生前將其所有坐
    落新竹縣關西鎮○○○段南坑小段（下同）6地號面積0.209
    6 公頃、5-2地號面積0.2284公頃、7-1地號面積0.1285公頃
    、129地號面積1.1518公頃、129-1地號面積1.0162公頃及12
    9-5地號面積0.5637公頃等6筆土地（下稱系爭土地）2分之1
    出租予丑○○等之被繼承人邱家琳耕作，並將坐落7 地號土
    地上如第一審判決附圖所示Ａ及Ｃ部分面積309.62平方公尺
    之農舍（下稱系爭農舍）無條件供給邱家琳使用，約定租期
    自80年1月1日起至85年12月31日止，租金除7-1 地號土地每
    年為蕃薯249.75公斤外，其餘5 筆土地依正產物（茶菁）之
    實際收穫總量千分之375 計算。惟邱家琳生前每年給付租金
    均不足，至84年止已積欠租金達兩年之總額，經伊等限期丑
    ○○等繳納仍未遵行，乃向丑○○等為終止租約之意思表示
    ，並於87年5月16日到達丑○○等全體，且除129-1地號土地
    南端部分面積0.5392公頃稍有耕作外，其餘6地號、5-2地號
    、7-1地號、129地號及129-5地號等5筆土地均已繼續一年以
    上不為耕作，按丑○○等承租2分之1計算，渠等廢耕面積為
    1.3795公頃，占承租面積1.6491公頃之百分之83.65 ，伊等
    亦於87年5月26日及同年8月25日為終止租約之意思表示。兩
    造間之租約既經終止，丑○○等即應返還承租土地及系爭農
    舍予伊等，並自租約終止之翌日起至返還承租土地之日止，
    按年給付相當於租金之損害。又丑○○等無正當權源在伊等
    所共有5-1 地號土地上如第一審判決附圖所示Ｄ部分面積4
    平方公尺建築構造物，放置渠等祖先之骨甕，伊等亦得本於
    所有權請求丑○○等拆除及移除等情，爰求為：(一)確認兩造
    間就6 地號、5-2 地號、7-1 地號、129地號、129-1地號及
    129-5地號等6筆土地租佃關係不存在；(二)丑○○等將第二審
    判決附圖所示斜線部分土地，即6地號Ａ部分面積2096 平方
    公尺、7-1 地號Ｂ部分面積862平方公尺、129-1地號Ｃ部分
    面積959平方公尺及Ｄ部分面積5392平方公尺、129-5地號Ｅ
    部分面積1167平方公尺及129地號Ｆ部分面積6015 平方公尺
    土地返還予伊等；(三)丑○○等將系爭農舍返還予伊等；(四)丑
    ○○等自90年3 月23日起至返還土地之日止，按年連帶給付
    2,000 元等之判決（丙○○等請求拆移骨甕部分，已勝訴確
    定，至超過上開部分之請求，已判決渠等敗訴確定）。
四、丑○○等則以：丙○○等請求返還承租土地部分係屬租期屆
    滿後出租人請求收回自耕之爭議，依司法院大法官會議第
    128 號解釋，丙○○等應循行政訴訟程序請求救濟，不得提
    起民事訴訟。又伊等並未積欠上訴人租金，且除129-5 地號
    土地全部及129 地號土地一部分因鄰地火災遭波及外，其餘
    承租之土地均在耕作中，亦無非因不可抗力繼續一年不為耕
    作之情事等語，資為抗辯。
五、丑○○等確認兩造租佃關係不存在、連帶給付相當於租金之
    損害、返還農舍之上訴部分：
  (一)關於丑○○等之被繼承人邱家琳與第一審共同被告辰○○等
    17人之被繼承人邱阿城向丙○○等之被繼承人宋阿煥承租系
    爭土地耕作，係分別耕作部分：
  1.查丙○○等之被繼承人宋阿煥於38年6 月將其所有系爭土地
    出租予邱家琳及邱阿城，分別訂立大字第25號租約、大字第
    26號租約。大字第25號租約備考欄記載：「上記179號5分之
    3耕作其他5分之2邱阿城耕作，其他大旱坑字南坑全面積2分
    之1 耕作其他2分之1邱阿城耕作」，而大字第26號租約備考
    欄亦記載：「上記179號5 分之2耕作其他5分之3邱家琳耕作
    ，其他大旱坑字南坑全面積2分之1耕作其他2分之1邱家琳耕
    作」，有大字第25號、大字第26號原始租約影本在卷可稽（
    本院卷(三)第28頁至29頁，第23至24頁）。
  2.據證人申○○○、宇○○、天○○、寅○○、地○○○、未
    ○○、辰○○結證稱渠等曾為邱家琳或邱阿城剪茶或耕作，
    邱家琳、邱阿城係向宋阿煥承租土地分別耕作（本院卷第10
    7、108、109、112頁）等語明確。
  3.另據邱阿城之繼承人寅○○、辰○○於92年5 月28日出具之
    分耕證明書，內容記載：「茲立證明書人寅○○、辰○○等
    二人係被繼承人邱阿城之繼承人，謹證明邱阿城與邱家琳前
    承租地主宋阿煥所有之坐落新竹縣關西鎮○○○段南坑小段
    等土地多筆，並分別與地主宋阿煥訂有大字第26號、大字第
    25號租約且確係分耕分租無訛，祉因自始即未曾鑑界丈量，
    故無從知悉分租分耕之實際面積，惟自始確係分別耕作屬實
    無誤！是立證明書人確知邱阿城與邱家琳確係分耕分租地主
    宋阿煥所有前開土地，並分別訂立大字第26號與大字第25號
    租約以特別區分，確係分租分耕屬實無訛。絕無虛偽，特此
    證明屬實無訛！」明確（本院前審卷(二)第233 頁）。寅○○
    、辰○○係邱阿城之繼承人，為大字第26號租約之承租人，
    對於租賃分耕之事實知之甚詳，其陳述可以採信。
  4.綜上，邱家琳與邱阿城向宋阿煥承租系爭土地係分別耕作之
    事實，可以認定。
  (二)關於丑○○等有非因不可抗力繼續一年不為耕作租佃土地部
    分：
  1.按承租人承租耕地非因不可抗力繼續一年不為耕作，不問其
    不為耕作者，係承租耕地之一部或全部，出租人均得依耕地
    三七五減租條例第17條第1項第4款規定終止租約，收回全部
    耕地（最高法院84年度台上字第1856號判例要旨參照）。查
    ：
  (1)丑○○等為大字第25號租約承租人邱家琳之繼承人，與大字
    第26號承租人邱阿城之繼承人之間係分別耕作，詳上述。兩
    造稱系爭土地之現況仍與原審及本院前審勘驗之情形相同（
    本院卷(三)第4頁），兩造對於本院前審於92年2月19日至系爭
    土地現場履勘丑○○等實際耕作土地，繪測丑○○等實際耕
    作範圍如92年7 月30日複丈成果圖（即本院前審判決附圖）
    所示，表示無意見（本院卷(三)第5 頁）。從而，丑○○等實
    際耕作範圍為92年7月30日複丈成果圖所示：編號Ａ面積209
    6平方公尺（使用地號6土地）、編號Ｂ面積862 平方公尺（
    使用地號7-1土地）、編號Ｃ面積959平方公尺（使用地號12
    9-1土地）、編號Ｄ面積5392平方公尺（使用地號129-1土地
    ）、編號Ｅ面積1167 平方公尺（使用地號129-5土地）、編
    號Ｆ面積6015平方公尺（使用地號129 土地）（本院前審卷
    (二)第326頁），可以認定。
  (2)兩造復對於原審於87年12月15日至系爭土地現場勘驗種植茶
    樹、廢耕長滿芒草與興建房舍部分予以繪測如87年12月15日
    複丈成果圖所示，表示無意見（本院卷(三)第4 頁）。則原審
    於87年12月15日勘驗系爭土地雜草及荒廢部分係：7-1 地號
    土地內Ｄ部分面積0.00862公頃、129-1地號土地內Ｅ部分面
    積0.477公頃、129地號土地內Ｆ部分面積0.2896公頃、129-
    5地號土地面積0.5637公頃（原審卷(一)第177頁），亦足認定
    。
  (3)原審勘驗於7-1 地號土地荒廢之Ｄ部分係於丑○○耕作範圍
    內（即本院前審複丈圖中Ｂ部分）；位於129-1 地號土地荒
    廢之Ｅ部分亦於丑○○耕作之範圍內（即本院前審複丈圖Ｃ
    部分）；129-5 地號土地荒廢部分亦於丑○○耕作之範圍內
    （即本院前審複丈圖Ｅ部分），前開原審勘驗荒廢部分與耕
    作範圍重疊情形亦為丑○○等所不爭執（本院卷(三)第34至35
    頁）。
  (4)新竹縣關西鎮公所於87年5 月29日勘查大字第25號租約土地
    ，依兩造指界主要部分為範疇（其餘零星植披不贅列）作成
    勘查紀錄（本院卷(二)第29頁），其中7-1 地號之地上作物為
    「竹、茶，其餘為樹及芒草」（本院前審卷(一)第55頁）；又
    行政院農業委員會茶葉改良所於88年7月6日經丙○○等訴訟
    代理人戌○○與丑○○同意於每筆土地上現存茶樹分散隨機
    取樣10叢進行鑑定，7-1 地號勘驗結果略為：「1.目前茶園
    無進行噴施除草劑工作，茶園已滋生茂盛之雜草。2.現存茶
    樹中隨機抽樣調查之編號1至8叢茶樹今年春茶進行手採工作
    ，採摘芽數合計129芽，每叢平均採摘16.125芽，編號9、10
    計2叢茶樹今年皆無進行採收工作。3.編號1至8台刈後有4年
    未進行剪枝工作，編號9、10台刈後有10至12 年未曾進行剪
    枝工作，茶樹已成放任自然生長狀態（樹高達300－310公分
    ）4.茶樹一般經濟栽培在剪枝和採摘後其樹高多在60－90公
    分間，過高採收不便，過低則工作吃力」（本院前審卷(一)第
    158頁），可知，於上訴人耕作7-1地號土地範圍中茶樹雖有
    採收春茶，合計八叢共採摘129芽，且至少有4年以上未進行
    剪枝，茶樹已呈自然生長狀態，衡與88年新竹縣關西鎮之茶
    產量每公頃為1095公斤（參照行政院農業委員會88年農業統
    計年報第50頁），平均一叢茶樹採摘數量約有百芽之一般產
    量（本院卷(一)第170 頁），及經營茶園須進行剪枝以抑制茶
    樹生長、控制茶樹高度，使茶樹枝條發育均勻、萌芽整齊，
    擴大採摘面積、延長生產年限並防止病蟲害發生及蔓延之培
    育習慣相悖（本院卷(一)第129至134頁），足認丑○○等就系
    爭土地之部分有繼續一年以上不為耕作之事實。而系爭土地
    發生火災時間及地區係84年11月間於第129、129－5 地號土
    地，非位於7-1 地號土地，此有新竹縣消防局火災證明書在
    卷可稽（本院前審卷(一)第50頁），丑○○等所稱其於86年間
    培育茶苗需兩年才能種植乙節，係為移植火災後復耕之地區
    即129－5地號土地內（原審卷(二)第97頁至反面，本院卷(三)第
    109頁），與上開7-1地號土地荒廢情形無關。
  2.綜上，揆諸首開判例意旨，丙○○等主張系爭土地部分有非
    因不可抗力繼續一年以上不為耕種，而終止兩造租佃契約，
    為有理由。
  (三)關於丙○○等請求給付相當於租金之損害部分：
  1.按無法律上之原因使用他人之物，係侵害他人權利之歸屬內
    容，自受有物之使用本身之利益，此項利益，依其性質，無
    從返還，故應償還其價額，就一般交易而言，該物通常所須
    支付之對價；又無權占有他人土地，可能獲得相當於租金之
    利益為社會通常之觀念（最高法院61年台上字第1695判例要
    旨參照）。查：
  2.丙○○等對丑○○等以繼續一年以上不為耕種情事而終止兩
    造間之租佃契約終止之意思表示為有理由，詳前述，其終止
    契約之意思表示係於90年3 日22日經丑○○出庭時，始到達
    對造發生效力（原審卷(二)第88頁），是丑○○等應返還系爭
    土地予丙○○等，從而，丙○○等請求自終止之日起至返還
    系爭土地之日止相當於租金之損害係屬有據。
  3.參照兩造租約存續期間應繳租金總數核算相當於租金之損害
    ，即兩造間就系爭土地之租金為一年4,000 元（由邱阿城、
    邱家琳各分擔2,000 元），丙○○等請求丑○○等連帶自90
    年3月23日起迄返還土地之日止，按年給付2,000元，為有理
    由。
  (四)關於丙○○等請求返還農舍部分：
    按承租人之農舍原由出租人無條件供給者，於耕地三七五減
    租條例施行後，依該條例第12條之規定固仍應由承租人繼續
    使用，惟此項農舍使用權既係附屬於耕地之租賃關係而發生
    ，則耕地之租賃關係消滅時亦即隨之喪失，承租人自應還其
    農舍於出租人之義務（最高法院43年台上第1 號判例意旨參
    照）。查：丑○○等辯稱農舍改建係將原本木頭柱子用水泥
    包上，將泥巴磚塊拆掉換成磚砌，原本的紅瓦屋頂換成石綿
    瓦，建物並未擴建等語（本院卷(三)第92頁），可知系爭農舍
    之基本結構仍在，亦未變更或增建，且丑○○等於原審90年
    4 月19日言詞辯論時，其訴訟代理人邱垂彬、丑○○亦自承
    ：「農舍就原來的結構加強整修，我們整修後，所有權還是
    原告的」（原審卷(二)第174 頁），是系爭農舍所有權為丙○
    ○等所有，可以認定。丑○○等整修系爭農舍並非使所有物
    滅失後新建而原始取得所有權。又丑○○等均有使用系爭農
    舍之如原審判決附圖所示Ａ、Ｃ部分乙節，為兩造所不爭執
    ，並經原審於90年5 月16日至現場勘驗明確，有勘驗筆錄在
    卷足憑（原審卷(二)第195至198頁）。則丙○○等於終止兩造
    間租佃契約後，請求丑○○等應返還坐落於關西鎮大旱坑南
    坑小段第7 地號土地上之建築物，門牌號碼關西鎮東平里南
    坑3 號，如原審判決附圖竹北地政事務所土地複丈成果圖所
    示Ａ及Ｃ部分，面積309.62平方公尺之農舍，即有理由，應
    予准許。
  (五)綜上所述，丙○○等請求確認兩造間就坐落新竹縣關西鎮○
    ○○段南坑段小段第6、5-2、7-1、129、129-1、129-5地號
    6 筆耕地租佃關係不存在，及請求返還坐落於關西鎮○○○
    段南坑小段第7 地號土地上之建築物，門牌號碼關西鎮東平
    里南坑3號之農舍，及丑○○等應自90年3月23日起至返還租
    佃土地之日止，按年給付2,000元，為有理由。
六、關於丙○○等請求返還系爭第5-2、6、7-1、129-1、129、1
    29-5地號土地之附帶上訴部分：
  (一)丙○○等主張終止兩造間之租佃契約為有理由，詳前述。大
    字第25號租約及大字第26號租約承租人係分別耕作，亦如前
    述，丑○○之實際耕作範圍經本院前審92年7 月30日勘驗現
    場明確，即丑○○等耕作系爭土地之實際範圍為本院前審判
    決附圖之竹北地政事務所92年10月20日土地複丈成果圖所示
    Ａ、Ｂ、Ｃ、Ｄ、Ｅ、Ｆ部分，丑○○等對於前開勘驗其耕
    作之範圍亦不爭執（本院卷(三)第5 頁）。從而，丙○○等本
    於出租人地位，請求丑○○等返還第6、7-1、129-1、129、
    129-5地號土地，如附圖所示，其中第6地號編號Ａ面積2096
    平方公尺。第7-1地號編號Ｂ面積862平方公尺。第129-1 地
    號編號Ｃ面積959平方公尺、編號Ｄ面積5392平方公尺。第1
    29－5地號編號Ｅ面積1167平方公尺。第129地號編號Ｆ面積
    6015平方公尺土地，為有理由，應予准許。丙○○等請求超
    過前開准許部分，為無理由，應予駁回。
  (二)原審判決駁回丙○○等前開部分之訴，於法未合，丙○○等
    附帶上訴指摘原判決不當，求予廢棄，為有理由。
七、丙○○等請求丑○○等返還5－2地號土地部分，因丑○○等
    分耕範圍未包含5－2地號土地，經本院前審勘驗明確（如附
    圖所示），乃駁回此部分之附帶上訴，未據丙○○等提起第
    三審上訴；及丙○○等請求丑○○等連帶給付積欠租金
    830,747 元部分，因本院前審判決駁回不能上訴第三審，均
    告確定，丙○○等前開之訴為不合法，應予駁回。附此裁定
    駁回。
八、綜上所述，丙○○等主張丑○○等有繼續一年以上不為耕作
    之情事為可採，依耕地三七五減租條例確認兩造租佃關係不
    存在，並請求返還系爭第6、7-1、129-1、129、129－5地號
    租佃土地，請求返還前開土地前受相當於租金之損害，及拆
    除農舍為有理由，應予准許。原審就前開准許部分為丑○○
    等敗訴之判決，於法並無不合。丑○○等上訴意旨指摘原判
    決不當，求予廢棄改判，為無理由。原審為丙○○等返還前
    開地號土地敗訴之判決，尚有未洽，丙○○等附帶上訴意旨
    指摘原判決不當，求予廢棄改判，為有理由。爰由本院予以
    廢棄改判如主文第三項所示。丙○○等超過前開准許部分之
    附帶上訴，為無理由，應予駁回。又兩造均陳明願供擔保宣
    告准免假執行，經核均無不合，爰分別酌定相當擔保金額准
    許之。
九、本件事證已臻明確，兩造其餘攻擊防禦方法，及未經援用之
    舉證，經審酌核與本件判決結果不生影響，不再一一論述，
    附此敘明。
十、據上論結，本件丑○○等之上訴為無理由，丙○○等之附帶
    上訴一部為有理由，一部為無理由，依民事訴訟法第449 條
    第1項、第450條、第463條、第390條第2項、第392條、第78
    條、第79條判決如主文。
中    華    民    國    95    年    8     月    16    日
                    民事第二庭
                        審判長法  官  吳謙仁
                              法  官  蘇瑞華
                              法  官  李瓊蔭
正本係照原本作成。
如不服本判決，應於收受送達後20日內向本院提出上訴書狀，其
未表明上訴理由者，應於提出上訴後20日內向本院補提理由書狀
（均須按他造當事人之人數附繕本）上訴時應提出委任律師或具
有律師資格之人之委任狀；委任有律師資格者，另應附具律師資
格證書及釋明委任人與受任人有民事訴訟法第466條之1第1項但
書或第2項（詳附註）所定關係之釋明文書影本。
中    華    民    國    95    年    8     月    18    日
                              書記官  王才生
附註：
民事訴訟法第466條之1（第1項、第2項）：
對於第二審判決上訴，上訴人應委任律師為訴訟代理人。但上訴
人或其他法定代理人具有律師資格者，不在此限。
上訴人之配偶、三親等內之血親、二親等內之姻親，或上訴人為
法人、中央或地方機關時，其所屬專任人員具有律師資格並經法
院認為適當者，亦得為第三審訴訟代理人。


司法院資訊處製作；財團法人民間司法改革基金會備份。
